【裁判字號】    99,訴易,66
【裁判日期】    991026
【裁判案由】    侵權行為損害賠償
【裁判全文】
臺灣高等法院民事判決                  99年度訴易字第66號
原      告  乙○○
被      告  甲○○
上列當事人間因被告傷害等案件，原告提起刑事附帶民事訴訟，
請求侵權行為損害賠償事件，經本院刑事庭裁定移送，本院於民
國99年10月19日言詞辯論終結，判決如下：
    主      文
被告應給付原告新臺幣萬仟柒佰元，及自民國九十九年八月
二十六日起至清償日止，按年利率百分之五計算之利息。
原告其餘之訴駁回。
訴訟費用由被告負擔五分之一，餘由原告負擔。
    事實及理由
一、原告主張：兩造同屬台灣大車隊股份有限公司（下稱台灣大
    車隊）之計程車駕駛，被告於民國97年10月6日23時10分許
    ，駕駛車牌號碼239-EY號營業自小客車，行經臺北市大安區
    ○○○路2段195號附近，適伊亦駕駛車牌號碼8D-410號營業
    自小客車行經該處，被告即因車輛超車問題，頗為不悅，途
    中，被告又見前方路口已由紅燈轉換成綠燈，伊卻因正在撥
    打電話而遲未將所駕駛營業自小客車啟動前行，乃駕駛其車
    超越伊車，並停放在伊車前方，下車走近伊已搖下駕駛座車
    窗之車旁，以一手抓住伊衣領，另一手則毆打伊之左頸部數
    次，伊因而受有左側頸部擦挫傷之傷害。伊突遭此毆擊，一
    時鬆開油門，致伊車緩慢往前滑動，被告見狀，誤認伊欲駕
    車離去，即走至伊車前處，以單腳猛踹該車輛引擎蓋，使該
    車引擎蓋上之車漆剝落損壞，喪失保護鋼板及美觀之效用，
    足生損害於伊，被告上開傷害、毀損犯行，經法院依序判處
    拘役20天、罰金5,000元確定。又伊遭被上訴人毆傷而支出
    醫藥費新台幣（下同）1,700元，且因此案須開庭，復遭台
    灣大車隊叫回公司詢問一些問題，亦無由要求離隊，致心情
    不佳，無法跑車，受有營業損失6萬元，另伊車引擎蓋受毀
    損12,000元，被告並應賠償伊精神慰撫金12萬元，以上合計
    193,700元。爰依民法侵權行為之法律關係，請求被告如數
    給付，及自刑事附帶民事起訴狀繕本送達之翌日起算之法定
    利息等語。
二、被告則以：兩造固於前揭時、地，因行車糾紛發生爭執，雙
    方均有受傷，原告僅於雙方拉扯中致頸部有輕微挫傷，伊反
    受較重之傷勢，爰以伊之醫藥費875元與原告之醫藥費互為
    抵銷。另原告受傷甚輕，不影響其駕駛營業小客車之營利行
    為，自無營業損失高達6萬元可言。又伊於兩造發生衝突時
    ，固用腳踏原告車子之引擎蓋，以阻止原告於警方人員到達
    前離開，惟原告僅需將伊腳踏之痕跡加以清洗即可除去，詎
    原告竟指稱其花費12,000元修復，且未舉證證明，即屬無據
    。再者，伊對原告提起之其他告訴係基於原告其他犯罪事實
    ，與本案無關，原告不得請求精神慰撫金12萬元等語為辯。
    並答辯聲明：原告之訴駁回。
三、本件原告主張被告於前揭時、地，傷害其身體及損壞其車引
    擎蓋烤漆，其間有相當因果關係等語，業據提出馬偕紀念醫
    院（淡水院區）驗傷診斷證明書、（淡水）醫療單據、受傷
    與車損照片影本為證（見台灣臺北地方法院檢察署98年度偵
    字第3427號偵查卷，下稱偵查卷第14、28至30頁，本院附民
    卷第4、5頁，本院訴字卷第39至43頁），而被告上開行為所
    涉刑事部分，業經台灣台北地方法院（下稱台北地院）以被
    告傷害人之身體、損壞他人車輛引擎蓋板烤漆，依序判處拘
    役20日、罰金5,000元，並為本院刑事庭所維持，有台北地
    院98年度易字第3537號、本院99年度上易字第1214號刑事判
    決可稽（見本（見本院訴字卷第3至7頁），並為被告所不爭
    執，應堪信實。
四、按因故意或過失，不法侵害他人之權利者，負損害賠償責任
    。不法侵害他人之身體或健康者，對於被害人因此喪失或減
    少勞動能力或增加生活上之需要時，應負損害賠償責任。而
    不法侵害他人之身體或健康者，被害人雖非財產上之損害，
    亦得請求賠償相當之金額。民法第184條第1項前段、第193
    掉1項、第195條第1項前段分別定有明文。又不法侵害他人
    身體、健康之非財產上損害賠償，應斟酌雙方身分、地位、
    資力與加害之程度及其他各種情形核定相當之數額，其金額
    是否相當，自應依實際加害情形與被害人所受之痛苦及雙方
    之身分、地位、經濟狀況等關係決定之。最高法院77年度台
    上字第1726號、85年度台上字第460號裁判要旨參照。承上
    所述，被告不法侵害原告之身體、車輛引擎蓋烤漆等情，既
    經認定，依前揭說明，自應就原告因此所受之損害負賠償責
    任。茲就原告得請求被告賠償之金額，分述如下：
    (一)關於醫療費部分：
      原告主張其於上開行車糾紛事故，遭被告毆傷，支出醫療
      費用1,700元等語，業據提出被告所不爭執之診斷證明書
      、醫療單據等件為證，並經本院向馬偕紀念醫院查詢屬實
      （見本院訴字卷第44、45、55頁），依原告所受傷害及收
      據載明治療費別，核屬治療上之必要費用，自係民法第
      193條第1項所定「增加生活上需要」，應予准許。
    (二)關於車輛引擎蓋烤漆損壞部分：
      原告主張其車引擎蓋烤漆因遭被告腳踹而剝落等語，業據
      提出照片影本為證，並經法院判決確定屬實，堪予採信。
      雖原告就其車受損12,000元乙節，未舉證以實其說，甚至
      自認其車未經修理，即出售他人等語（見本院訴字卷第54
      頁反面），惟其車受損既經證明屬實，僅不能證明其損害
      數額，或證明顯有重大困難，本院爰依民事訴訟法第222
      條第2項規定，以行政院86年12月30日行政院台財字第520
      53號令發佈之修正固定資產耐用年數表及行政院45年7月
      31日台（45）財字第4180號函公佈之固定資產折舊率表及
      所得稅法第54條第3項規定，計程車之耐用年數為5年，按
      定率遞減法每年折舊0.369，逾耐用年數額依成本10分之1
      計算，並審酌原告之營業自小客車係91年11月出廠之國瑞
      牌、排氣量1,794cc汽車，有駕駛執照及行車執照可憑（
      見偵查卷第18頁，本院訴字卷第67頁），距離97年10月6
      日事故發生時，車齡約5年11個月，而賠償該車引擎蓋烤
      漆毀損所減少之價額，得以修復費用為估定之標準，但以
      必要者為限（例如︰修理材料以新品換舊品，應予折舊）
      ，至於工資部分，則無折舊問題（最高法院77年度第9次
      民事庭會議決議(一)參照）；再觀之原告營業自小客車遭被
      告腳踹所造成之引擎蓋烤漆剝落情形僅局部，引擎蓋既無
      凹陷情形，其損壞情形尚不嚴重，衡之一般修理廠就汽車
      引擎蓋之鈑金加烤漆收費約2,500元至4,000元不等，被告
      亦表明修復費1,000元即足等一切情況（見本院訴字卷第
      54頁反面），認為原告營業自小客車引擎蓋烤漆剝落之損
      害數額，應以2,000元為適當，原告逾此數額之請求，不
      應准許。
    (三)關於營業損失部分：
      原告所稱其受有營業損失6萬元乙節，非惟為被告所否認
      ，且未舉證以實說，況原告亦自認其車未去修理，其受傷
      後並未休息等語（見本院訴字卷第54頁反面），要難認其
      因將車送修或身體受傷致無法駕駛該車營業，自無營業損
      失可言。至原告因案出庭或遭台灣大車隊要求退出該隊，
      致心情不佳，而無法駕車營業，乃屬另事，難認與被告上
      開侵權行為有因果關係，自無從據以請求賠償。是被告此
      部分之抗辯，為可採信。
    (四)關於精神上慰撫金部分：
      本院審酌原告係61年1月6日生，十信工商畢業，月薪約四
      、五萬元，財產總額1,497,441元，被告係53年9月18日生
      ，國中畢業，月薪約四、五萬元，96年、97年、98年薪資
      及營利所得依序為13,306元、73,627元、337,155元，財
      產總額2,000,311元等情，業據兩造陳述明確，並有稅務
      電子閘門財產所得調件明細表可稽（見本院訴字卷第12至
      28、55頁），被告既不否認係台灣大車隊之有給職優良講
      師，更應理智處理行車糾紛，以為其他駕駛之表帥，竟因
      一時衝動，情緒失控即毆傷原告，並腳踹原告營業自小客
      車之引擎蓋，致該車烤漆剝落，及原告身、心受創之痛苦
      程度等情，認為原告得請求被告賠償非財產上損害即精神
      慰撫金，以3萬元為適當，逾此所為之請求，不應准許。
    (五)以上合計33,700元【計算式：1,700＋2,000＋30,000＝
      33,700】
五、至被告所稱其於上開行車糾紛，與原告發生拉扯，亦受傷，
    爰以其醫藥費875元與原告之醫藥費互為抵銷乙節，固據提
    出財團法人國泰綜合醫院醫療費用收據及照片彩印為憑（見
    本院訴字卷第57、61頁），惟查被告曾以其遭原告打傷為由
    ，對之提出傷害告訴，案經台灣台北地方法院檢察署檢察官
    認原告此舉合於刑法第23條規定之正當防衛行為，而以98年
    度偵字第455號對原告處分不起訴，並經臺灣高等法院檢察
    署以98年度上聲議字第4113號駁回被告聲請再議確定（見本
    院訴字卷第36至38、68至77頁），且為被告所不爭執（見本
    院訴字卷第55頁），應堪信實。則原告雖有傷害被告身體之
    行為，但該行為既屬正當防衛而阻卻違法，即非屬「不法」
    侵權行為，核與民法第184條規定之要件不符，被告既未對
    原告取得損害賠償債權，自無從依民法第334條規定主張互
    為抵銷。
六、從而，原告依侵權行為損害賠償之法律關係，請求被告給付
    33,700元，與自刑事附帶民事起訴狀繕本送達翌日即99年8
    月26日起（見本院訴字卷第30頁），至清償日止，按年利率
    5%計算之利息，為有理由，逾此範圍之請求，為無理由，應
    予駁回。又本件事證已臻明確，兩造其餘攻擊防禦方法及證
    據資料，經審酌後認與本件判決結果不生影響，不予一一論
    述，併予敘明。
七、結論：本件原告之訴，為一部有理由，一部無理由，爰判決
    如主文。
中    華    民    國    99    年    10    月    26    日
                    民事第十六庭
                        審判長法  官  藍文祥
                              法  官  陳麗芬
                              法  官  張競文
正本係照原本作成。
不得上訴。
中    華    民    國    99    年    10    月    27    日
                              書記官  章大富

司法院資訊處製作；財團法人民間司法改革基金會備份。
